臺灣高等法院刑事判決　　　　　　　　96年度上易字第1781號
上　訴　人　臺灣桃園地方法院檢察署檢察官
被　　　告　甲○○
上列上訴人因被告妨害自由等案件，不服臺灣桃園地方法院95年
度易字第1612號，中華民國96年6月22日第一審判決（起訴案號
：臺灣桃園地方法院檢察署94年度偵字第19406號），提起上訴
，本院判決如下：
    主  文
上訴駁回。
    理  由
一、公訴意旨略以：被告甲○○與其夫尤文全（臺灣桃園地方法
    院檢察署檢察官偵辦中）自民國93年11月起，在桃園縣桃園
    市○○街89號，經營芭塔雅泰式按摩養生館（下稱養生館）
    ，竟基於強制及恐嚇之犯意聯絡，明知在養生館內從事按摩
    工作之泰國女子楊玉蘭（即YANG　PREEDAPHORN）、吳芝英
    （即SAMRAN NUAN IN）、李清珠（即LEE WARAPHON）、林仙
    水（即KINGKAMOL SANBUNMA）、范曉芬（即FAN PHET）、王
    秋美（即HSU WICHIDA）、楊玉仙（即YANG　AMORNRAT）、
    羅美蘭（即CHUANG WARAPHON）、李麗花（即LEE SUPHALIEN
    N）、陳淑惠（即WANG SUTCHAI）等10人（下稱楊玉蘭等人
    ），並未借用金錢，竟強迫楊玉蘭等人簽立泰銖27萬元至40
    萬元不等之借據，使楊玉蘭等人行無義務之事。復在養生館
    大門設置門禁，限制楊玉蘭等人外出，並扣留楊玉蘭等人之
    護照及居留證，妨害楊玉蘭等人行使權利。尤文全於94年1
    月間，在養生館，對楊玉蘭、楊玉仙恐嚇稱：如果不做，要
    把妳們賣掉等語；被告於同年10月間，在養生館，持電擊棒
    等物，作勢電擊林仙水、王秋美、楊玉仙、羅美蘭等人，恐
    嚇不能休息，致使心生畏懼，生危害於安全。迨至94年11月
    2日，經臺灣桃園地方法院檢察署檢察官指揮警員，在養生
    館當場查獲，並扣得球棒1支，及會議紀錄、借款證明、日
    報表各1份等物。因認被告涉犯刑法第304條第1項之強制罪
    及第305條之恐嚇危害安全罪嫌等語。
二、公訴意旨認被告涉犯強制及恐嚇危害安全罪嫌，係以(一)被害
    人楊玉蘭等人於警詢及檢察官訊問時之指證、(二)查扣之球棒
    1支，及會議紀錄、借款證明、日報表各1份、(三)泰國貿易經
    濟辦事處94年11月2日第11701/1031號函等件，為其論據。
三、按犯罪事實應依證據認定之，無證據不得認定犯罪事實。不
    能證明被告犯罪者，應諭知無罪之判決。刑事訴訟法第154
    條第2項、第301條第1項，分別定有明文。是犯罪事實之認
    定，應憑真實之證據，倘證據是否真實尚欠明確，自難以擬
    制推測之方法，為其判斷之基礎。所謂認定犯罪事實之證據
    ，係指足以認定被告確有犯罪行為之積極證據而言，該項證
    據自須適合於被告犯罪事實之認定，始得採為斷罪資料。此
    所稱證明之資料，無論其為直接或間接證據，均須達於通常
    一般之人均不致有所懷疑，而得確信其為真實之程度，始得
    據為有罪之認定，若其關於被告是否犯罪之證明未能達此程
    度，而有合理懷疑之存在，致使無從形成有罪之確信，根據
    「罪證有疑、利於被告」之證據法則，即不得遽為不利被告
    之認定（最高法院53年臺上字第656號、76年度臺上字第498
    6號判例意旨參照）。
四、按被告以外之人於偵查中向檢察官所為之陳述，除顯有不可
    信之情況者外，得為證據。又被告以外之人於審判中，有滯
    留國外或所在不明而無法傳喚情形，其於檢察事務官、司法
    警察官或司法警察調查中所為之陳述，經證明具有可信之特
    別情況，且為證明犯罪事實之存否所必要者，得為證據。刑
    事訴訟法第159條之1第2項、第159條之3第3款，分別定有明
    文。刑事訴訟法所規定傳聞法則之例外，其中就被告以外之
    人於偵查中向檢察官所為之陳述，因檢察官代表國家偵查犯
    罪時，原則上當能遵守法定程序，且被告以外之人如有具結
    能力，仍應依法具結，以擔保其係據實陳述，故於第159條
    之1第2項明定「除顯有不可信之情況者外」，得為證據；又
    被告以外之人於檢察事務官、司法警察官或司法警察調查中
    所為之陳述，基於實體發現真實之訴訟目的，依第159條之2
    規定，如與審判中之陳述不符時，經比較結果，其先前之陳
    述，相對「具有較可信之特別情況」，且為證明犯罪事實存
    否所「必要」者，或於審判中有第159條之3所列死亡等原因
    而無法或拒絕陳述之各款情形之一，經證明其調查中所為陳
    述絕對「具有可信之特別情況」，且為證明犯罪事實之存否
    所「必要」者，亦例外地賦與證據能力。所謂「顯有不可信
    性」、「相對特別可信性」與「絕對特別可信性」，係指陳
    述是否出於供述者之真意、有無違法取供情事之信用性而言
    ，故應就偵查或調查筆錄製作之原因、過程及其功能等加以
    觀察其信用性，據以判斷該傳聞證據是否有顯不可信或有特
    別可信之情況而例外具有證據能力，並非對其陳述內容之證
    明力如何加以論斷，二者之層次有別，不容混淆（最高法院
    94年臺上字第629號判決參照）。經查，證人即泰國女子楊
    玉蘭、楊玉仙、王秋美、范曉芬、李清珠、吳芝英、李麗花
    等人，已於94年11月5日，經遣送出境返回泰國；證人陳淑
    惠已於95年1月19日，經遣送出境返回泰國；證人羅美蘭、
    林仙水雖未出境，然均不知去向，由警方協尋中等情，有內
    政部警政署95年12月27日警署資字第0950164271號函暨所附
    外僑居留資料查詢表、入出境登記表、內政部入出國及移民
    署96年5月3日移署資處娟字第09610253480號函暨所附入出
    國日期證明書及外僑居留資料查詢表，在卷可稽（見原審卷
    第91頁至第97頁、第189頁至第206頁）。足認證人楊玉蘭等
    人於法院審判中，有滯留國外或所在不明而無法傳喚之情形
    存在。又證人楊玉蘭等人於司法警察詢問時，既經錄音（見
    偵查卷後附錄音帶），有通曉泰國語言之翻譯在場，堪信證
    人楊玉蘭等人於警詢之供述，確實出於其等真意，且司法警
    察並無違法取供情事。是以，證人楊玉蘭等人於偵查中向檢
    察官所為之陳述，既經依法具結，有結文在卷可憑，被告並
    未主張其等於檢察官訊問時所為陳述，係非出於真意，或有
    違法取供情事，而顯有不可信之情況；證人楊玉蘭等人於審
    判中已因滯留國外或所在不明而無法傳喚，其等於警詢中所
    為陳述，具有可信之特別情況，且該等陳述係證明被告有無
    強制或恐嚇危害安全犯罪事實之存否所必要，均應有證據能
    力。至於證人楊玉蘭等人於警詢及檢察官訊問時所為陳述，
    未能由被告行交互詰問，以驗證其等陳述之真偽，有礙被告
    對質詰問權之行使，核屬證言證明力是否偏低及供述證據有
    無合法調查事項，並不影響該等陳述依法有證據能力。
五、訊據被告否認有公訴意旨所指強制、恐嚇危害安全之犯行，
    並辯稱：我是經由仲介業者謝華惠文介紹，支付仲介費用，
    僱用已入境臺灣之楊玉蘭等人在養生館工作。由借據日期可
    知，楊玉蘭等人於抵達臺灣之前，即書立借據，楊玉蘭等人
    書立借據，有無違反其等意願，與我無關。楊玉蘭等人之護
    照與居留證，係仲介業者一起拿給我，統一放在養生館櫃檯
    內，並未藉此控制其等行動自由。楊玉蘭等人於上班以外時
    間，均可自由進出養生館，並無限制其等自由情事。我與楊
    玉蘭等人言語不通，通常必須透過通譯人員傳達意思，我不
    可能以言語恐嚇楊玉蘭等人。養生館經檢察官率領警員大肆
    搜索，並未發現楊玉蘭等人所稱用以恐嚇之電擊棒，至於警
    方所查獲球棒1支，在我頂讓養生館前，即已放置在養生館
    ，我從未持以使用。李麗花及王秋美於任職養生館期間，曾
    經返回泰國，又再回到養生館工作，足認我未限制其等行動
    自由等語。
六、經查，證人楊玉蘭等人同意支付在泰國曼谷之人蛇集團泰銖
    27萬元至40萬元不等之仲介費用，而與我國人士辦理不實結
    婚登記，來臺灣工作營生，以工作所得扣抵仲介費用等情，
    業經證人楊玉蘭等人於警詢及檢察官訊問時，供明在卷（見
    偵查卷第13頁至第84頁、第174頁至第177頁、第300頁至第
    302頁、第327頁至第329頁）。證人楊玉蘭等人因此犯刑法
    第214條之使公務員登載不實罪，除證人陳淑惠以外，均經
    臺灣桃園地方法院檢察署檢察官為不起訴處分等情，有不起
    訴處分書，在卷可證（見偵查卷336、337頁）。以證人楊玉
    蘭等人係以不法方式，同意支付鉅額仲介費用，來臺灣工作
    營生，再以工作所得扣抵仲介費用，不免受有仲介人員或僱
    主層層剝削，加以與僱主言語不通，利益相反，滋生誤會，
    產生積怨，在所難免，又證人楊玉蘭等人面臨被遣返回國問
    題，而被告應否負擔刑責，事不關己，多有附合、渲染可能
    ，其等所為證言之真實性，已堪置疑。再者，證人楊玉蘭等
    人於檢察官訊問時，檢察官既未依刑事訴訟法第248條規定
    ，命被告在場，並由被告詰問；於審判中，證人楊玉蘭等人
    滯留國外或所在不明而無法傳喚，致被告及原審辯護人均無
    由對證人對質詰問，俾驗證辯明其等所為證言之真偽，以發
    現實體真實。足認證人楊玉蘭等人警詢及檢察官訊問時，所
    為證詞，可信度甚低，不能僅以其等片面、簡略而不利於被
    告之陳述，即據以認定被告有強制及恐嚇危害安全犯行。
七、次查，公訴意旨係依證人林仙水、王秋美、楊玉仙、羅美蘭
    等人於偵查中之證言，指稱被告持用電擊棒，作勢電擊林仙
    水、王秋美、楊玉仙、羅美蘭等人。扣案之球棒1支，即不
    足據以佐證被告有公訴意旨所指強制及恐嚇危害安全犯行。
    又楊玉蘭等人同意支付泰銖27萬元至40萬元不等之仲介費用
    ，而與我國人士辦理不實結婚登記，來臺灣工作營生，以工
    作所得扣抵仲介費用，仲介人員要求其等書立該等金額之借
    據，事屬尋常，不能即指為其等受有強制手段，而行無義務
    之事。至於扣案之會議紀錄、日報表，其內容係記載養生館
    之營運狀況、員工服務顧客缺失改進、員工應遵守之生活規
    範，暨違反規定之處罰事項等情，已據證人即養生館員工梁
    嗣傑於原審結證明確（見原審卷第133頁至第141頁），自未
    能據以證明被告有公訴意旨所指犯行。另泰國貿易經濟辦事
    處94年11月2日第11701/1031號函（見偵查卷第209頁），內
    容僅為接獲在臺灣工作泰國女性家屬陳情，略謂在養生館工
    作之泰國女性，有被拘束行動自由等情，核屬傳聞之詞，同
    不能據為不利於被告之認定。
八、復查，依卷附養生館監視錄影翻拍照片顯示（見偵查卷第28
    5頁至第290頁），可見外籍女子神色自若、談笑風生，進出
    養生館，未見有他人在旁拘束。參以養生館為營業場所，顧
    客進出頻繁，事實上亦難以在大門設置門禁，有效管制人員
    進出，實難認有楊玉蘭等人所稱限制自由進出情事。又楊玉
    蘭等人於在臺灣期間，多次匯款回泰國等情，有匯款單影本
    ，附卷可稽（見原審卷第32頁至第82頁）。又李麗花於93年
    12月19日入境，曾於94年5月10日出境，94年5月18日再入境
    ；王秋美於93年12月19日入境，94年9月27日出境，94年10
    月2日再入境等情，有內政部警政署95年12月27日警署資字
    第0950164271號函暨所附外僑居留資料查詢表、入出境登記
    表，存卷可按（見原審卷第91頁至第97頁）。足認李麗花、
    王秋美於在養生館工作期間，曾經返國後，再回到養生館工
    作，難認證人楊玉蘭等人於警詢及檢察官訊問時所指遭被告
    嚴格控制行動等情，核與事實相符。
九、綜上所述，公訴及上訴意旨所指事證，不能使本院形成被告
    有罪之確信。此外，卷內並無其他積極證據，足資證明被告
    有公訴意旨所指犯行。因不能證明被告犯罪，依前開說明，
    自應諭知被告無罪之判決。原審諭知被告無罪，即無不合。
    檢察官上訴意旨，以證人楊玉蘭等人於警詢及檢察官訊問時
    指證綦詳，互核相符，可以採信為由，指摘原判決不當，提
    起上訴，為無理由，應予駁回。
據上論斷，應依刑事訴訟法第368條，判決如主文。
本案經檢察官羅建勛到庭執行職務。
中　　華　　民　　國　　96　　年　　10　　月　　16　　日
       　　　　　 刑事第十三庭審判長法  官  曾德水
                                    法  官  談  虎
                                    法  官  李錦樑
以上正本證明與原本無異。
不得上訴。
                                    書記官  吳金來
中　　華　　民　　國　　96　　年　　10　　月　　16　　日
